臺灣高等法院臺中分院刑事判決
111年度上訴字第426號
上  訴  人  臺灣臺中地方檢察署檢察官
被      告  余英睿
指定辯護人  郭沛諭律師（義務辯護律師）
上列上訴人因被告偽造有價證券等案件，不服臺灣臺中地方法院
110年度訴字第411號中華民國110年11月17日第一審判決（起訴
案號：臺灣臺中地方檢察署108年度偵字第31682號、109年度偵
字第271、14678號），提起上訴，本院判決如下：
    主  文
上訴駁回。
    事實及理由
一、本院審判範圍之說明：
（一）按民國110年6月18日刑事訴訟法第348條修正施行前已繫
      屬於第一審或第二審法院之案件，在修正施行後始因上訴
      而繫屬於第二審或第三審法院者，應適用修正後規定以定
      其上訴範圍（最高法院110年度台上字第5375號、111年度
      台上字第1323號刑事判決參照）。而上訴得明示僅就判決
      之刑、沒收或保安處分一部為之，修正後刑事訴訟法第34
      8 條第3 項定有明文。依該條項之立法說明：「為尊重當
      事人設定攻防之範圍，並減輕上訴審審理之負擔，容許上
      訴權人僅針對刑、沒收或保安處分一部提起上訴，其未表
      明上訴之認定犯罪事實部分，則不在第二審之審判範圍。
      如為數罪併罰之案件，亦得僅針對各罪之刑、沒收、保安
      處分或對併罰所定之應執行刑、沒收、保安處分，提起上
      訴，其效力不及於原審所認定之各犯罪事實，此部分犯罪
      事實不在上訴審審查範圍」等語。準此，上訴權人就下級
      審判決聲明不服提起上訴時，依現行法律規定，得在明示
      其範圍之前提下，擇定僅就該判決之「刑」（包括宣告刑
      、執行刑）、「沒收」、「保安處分」等部分單獨提起上
      訴，而與修正前認為上開法律效果與犯罪事實及所犯罪名
      處於絕對不可分之過往見解明顯有別。此時上訴審法院之
      審查範圍，將因上訴權人行使其程序上之處分權而受有限
      制，除與前揭單獨上訴部分具有互相牽動之不可分關係、
      為免發生裁判歧異之特殊考量外，原則上不再實質審查下
      級審法院所認定之犯罪事實及罪名，亦即應以下級審法院
      所認定之犯罪事實及罪名，作為審認其所諭知「刑」、「
      沒收」、「保安處分」是否違法不當之判斷基礎。
（二）本案係由檢察官就原判決關於被告余英睿量刑部分提起上
      訴，被告則未於法定期間內上訴；而依卷附臺灣臺中地方
      檢察署檢察官110年度請上字第540號上訴書，及公訴蒞庭
      檢察官於本院準備程序所陳述之上訴範圍，均表明僅就原
      判決關於被告量刑部分提起上訴（詳參本院卷第7、51頁
      ），並未對原判決之犯罪事實、罪名及沒收部分聲明不服
      ，參諸前揭說明，本院僅須就原判決關於被告所宣告之「
      刑」有無違法不當進行審理；至於原判決關於犯罪事實、
      罪名認定、沒收及其證據取捨（本案並未諭知保安處分）
      ，既與刑之判斷尚屬可分，且不在檢察官明示上訴範圍之
      列，即非本院所得論究。則本院自應以原審所認定之犯罪
      事實及罪名為前提，據以衡量檢察官針對量刑結果不服之
      上訴理由是否可採，合先敘明。
二、本案據以審查量刑當否之原判決所認定犯罪事實及罪名：
（一）原判決犯罪事實：
      黃文正（另經原審依行使偽造私文書罪，判處有期徒刑6
      月，如易科罰金，以新臺幣1000元折算1日，緩刑2年確定
      ）與蔡嘉欣係母子關係，蔡嘉欣係址設臺中市○○區○○○道0
      段000號「九嘉國際有限公司」（下稱九嘉公司，現遷移
      至臺中市○○區○○○道0段000號）之負責人。黃文正知悉其
      子蔡嘉欣所經營之九嘉公司有向上海商業儲蓄銀行中科分
      行申請帳號0000000號帳戶之空白支票本使用，並將空白
      支票本放置在九嘉公司位於臺中市○○區○○○道0段000號辦
      公室之保險箱內，黃文正因急需資金周轉，竟意圖為自己
      不法之所有，基於竊盜、詐欺取財及行使偽造私文書之犯
      意，於106年1月2日某時許，在上址九嘉公司辦公室內，
      以輸入密碼方式開啟保險箱後，徒手竊取九嘉公司所有票
      號：ZKA0000000號空白支票1張（下稱A空白支票）及支票
      號碼不詳之空白支票1張（下稱B空白支票），得手後，未
      經九嘉公司及蔡嘉欣之同意或授權，即拿取亦置放在前揭
      保險箱內之九嘉公司及蔡嘉欣之印章，盜蓋在A空白支票
      之發票人欄上，而形成「九嘉公司」及「蔡嘉欣」之印文
      各1枚 ，且在金額欄上填載新臺幣（下同）「壹佰參拾萬
      元整」及「1,300,000」等內容，然未填載發票日（下稱
      上開記載130萬元之私文書），表示九嘉公司係發票人，
      應照支票文義擔保支票之支付之意，復於106年6、7月間
      某日，前往臺中市○○區○○路000巷00號被告住處內，將上
      開記載130萬元之私文書交付與不知情之被告而行使之，
      供作其向被告借款其中新臺幣（下同）130萬元部分之擔
      保，致使被告因而陷於錯誤，誤認上開記載130萬元之私
      文書係九嘉公司負責人蔡嘉欣所簽發並交付與黃文正使用
      ，遂將130萬元交與黃文正（按黃文正當日向被告借款250
      萬元，而被告實際交付227萬5000元與黃文正。黃文正當
      日除交付上開記載130萬元之私文書供擔保外，同時另簽
      發自己為發票人之支票交付被告，作為其向被告借款之擔
      保及將來償還借款本金兌現之用），足生損害於上海商業
      儲蓄銀行中科分行對空白支票戶管理之正確性、九嘉公司
      、蔡嘉欣、被告之權益。俟蔡嘉欣發現前開A、B空白支票
      失竊，並多次向黃文正探詢前開A、B空白支票之下落後，
      始知其中A空白支票（即上開記載130萬元之私文書）係由
      被告持有中，嗣蔡嘉欣於107年年底某日，告知被告有關A
      空白支票係遭黃文正竊取之事，並要求被告返還A空白支
      票（即上開記載130萬元之私文書），惟遭被告拒絕，詎
      被告明知上開記載130萬元之私文書為未記載發票日之未
      完成支票，僅係黃文正提供作為其借款擔保之用，因黃文
      正未償還前揭借款，為圖獲取清償借款之目的，竟未經九
      嘉公司及蔡嘉欣之同意或授權，基於意圖供行使之用而偽
      造有價證券之犯意，於108年9月16日，在上開記載130萬
      元之私文書發票日欄上填載「108年5月10日」，以此方式
      完成發票行為而偽造完成具有有價證券性質之A支票，並
      於108年9月18日，持A支票前往土地銀行臺中分行提示而
      行使之，惟因存款不足而遭退票，經蔡嘉欣報警處理後，
      始循線查獲上情。
（二）原判決認定被告所犯之罪名：
      核被告所為，係犯刑法第201條第1項之偽造有價證券罪。
      又因被告符合累犯加重其刑之規定，依刑法第47條第1項
      前段之規定，應予加重其刑；而其符合刑法第59條酌減其
      刑之事由，依法先加重後減輕之。
三、上訴理由之論斷：
（一）檢察官上訴意旨略以：九嘉公司於知悉系爭支票遭黃文正
      竊取並盜開後，旋即通知債主即被告切勿予以提示，否則
      恐將導致九嘉公司因跳票所造成之信用破產而成為金融機
      構拒絕往來戶之巨大損害，豈料，被告於明知此舉將引發
      嚴重債信損害情況下，僅為逼使黃文正償債，竟仍擅自填
      寫完成票載發票日後，逕自向銀行提示交換，因而造成九
      嘉公司無以彌補之債信缺損，故被告乃是「明知故犯」、
      「惡性非輕」之人，顯非原審認定「一時失慮致罹刑章」
      之人，從而自難僅因其於審理中自白犯行，即足獲邀減刑
      寬典外並受緩刑自新之宣告；反觀九嘉公司因此事件所造
      成之債信損失，均仍未受被告之填補或道歉賠償，更顯原
      審裁判之不公，原審對此未予斟酌，難認罪刑相當，亦難
      收懲治之效。則原判決對於刑法第59條之適用及給予被告
      緩刑之宣告，均難認符合罪刑相當原則，自有適用法則不
      當之違誤。請將原判決撤銷，更為適當合法之判決等語。
（二）本院查：
    1.按刑罰之量定，事實審法院本有自由裁量之權，倘量刑時
      係以行為人之責任為基礎，並審酌刑法第57條所列各款情
      狀，而所量定之刑既未逾法定刑範圍，復無違反比例、公
      平及罪刑相當原則者，自不得任意指為違法。又刑法第59
      條所謂「犯罪之情狀」顯可憫恕，與刑法第57條所稱之審
      酌「一切情狀」，二者意義雖有不同，惟於裁判上酌量減
      輕其刑時，本應就犯罪一切情狀，予以全盤考量，審酌其
      犯罪有無可憫恕之事由，以為判斷。故適用刑法第59條規
      定酌量減輕其刑時，並不排除同法第57條所列舉10款事由
      之審酌。倘法院就被告犯罪一切情狀全盤考量，並敘明被
      告犯罪之情狀顯可憫恕，認科以最低度刑仍嫌過重者，即
      得為上開酌減規定之適用。苟其裁量權之行使未明顯有濫
      用或不當之情形者，自不得任意指為違法（最高法院 111
      年度台上字第1024號刑事判決參照）。本件原判決已敘明
      ：偽造有價證券罪為最輕本刑3年以上有期徒刑之罪，考
      其立法意旨在維護市場秩序，保障交易信用，然同為觸犯
      偽造有價證券罪之行為人，其原因動機不一，犯罪情節未
      必盡同，所造成危害社會之程度亦屬有異，法律科處此類
      犯罪，所設之法定最低本刑卻同為3年以上有期徒刑，不
      可謂不重，自非不可依客觀之犯行與主觀之惡性二者加以
      考量其情狀，是否有可憫恕之處，而適用刑法第59條規定
      酌量減輕其刑，期使個案裁判之量刑，能斟酌至當，符合
      比例原則。審酌被告最初係因貸款予黃文正，在不知情之
      情況下，收受黃文正所竊取且偽造後行使之記載未完全支
      票（面額130萬元，尚未完成發票日之填載），嗣經九嘉
      公司負責人蔡嘉欣告知，始悉上情，然因黃文正未償還其
      借款，被告一時失慮而在該張記載未完全支票之發票日欄
      上填載「108年5月10日」，其偽造有價證券數量僅1張，
      與一般擾亂金融秩序之經濟犯罪者尚屬有間，對社會交易
      及經濟秩序之危害較小，且被告犯罪後坦承犯行，應有悔
      意，如科以最低度刑實嫌過重，堪認為情輕法重，原審因
      而依刑法第59條規定酌量減輕其刑。則原判決就此部分之
      法律適用，既未違反刑法第59條之規範意旨，亦無濫用量
      刑裁量權之情形，自不得任意指為違法。且被告係因收受
      黃文正所提出之上開記載未完全支票，因而陷於錯誤，乃
      允以出借130萬元並交予黃文正，被告本為黃文正詐欺犯
      罪之被害人；其後雖經黃文正之子即九嘉公司負責人蔡嘉
      欣出面告知上開支票遭竊情節，然自蔡嘉欣於107年年底
      某日告知後，歷經半年有餘，卻未見黃文正或蔡嘉欣實際
      清償上開高達上百萬元之款項，被告難免甚感焦急並心存
      疑慮，而在索討債款無著之情境下，始於108年9月16日將
      發票日期填入，以致完成該張支票絕對必要記載事項，而
      偽造可供流通之有價證券。是以被告上開所為固然造成九
      嘉公司之支票帳戶留下退票紀錄，而影響其票據信用，然
      整體觀察被告之行為歷程，確係在不甘受騙損失及焦慮不
      安下所為之貿然處置，雖欠周詳允妥，仍非全無可值憫恕
      之處。是以原判決認為被告係一時失慮所為，自非無憑。
      檢察官上訴意旨未能詳加剖析全部犯罪事實，遽認被告「
      明知故犯」、「惡性非輕」，從而指摘原判決適用刑法第
      59條酌減其刑有所違誤，恐未善盡刑事訴訟法第2條「實
      施刑事訴訟程序之公務員，就該管案件，應於被告有利及
      不利之情形，一律注意」之客觀性義務，已有可議，並非
      可採。
    2.又按行為經法院評價為不法之犯罪行為，且為刑罰科處之
      宣告後，究應否加以執行，乃刑罰如何實現之問題。依現
      代刑法之觀念，在刑罰制裁之實現上，宜採取多元而有彈
      性之因應方式，除經斟酌再三，認確無教化之可能，應予
      隔離之外，對於有教化、改善可能者，其刑罰執行與否，
      則應視刑罰對於行為人之作用而定。倘認有以監禁或治療
      謀求改善之必要，固須依其應受威嚇與矯治之程度，而分
      別施以不同之改善措施（入監服刑或在矯治機關接受治療
      ）；反之，如認行為人對於社會規範之認知並無重大偏離
      ，行為控制能力亦無異常，僅因偶發、初犯或過失犯罪，
      刑罰對其效用不大，祇須為刑罰宣示之警示作用，即為已
      足，此時即非不得緩其刑之執行，並藉違反緩刑規定將入
      監執行之心理強制作用，謀求行為人自發性之改善更新。
      而行為人是否有改善之可能性或執行之必要性，固係由法
      院為綜合之審酌考量，並就審酌考量所得而為預測性之判
      斷，但當有客觀情狀顯示預測有誤時，亦非全無補救之道
      ，法院仍得在一定之條件下，撤銷緩刑（參刑法第75條、
      第75條之1），使行為人執行其應執行之刑，以符正義。
      是法院是否宣告緩刑，有其自由裁量之職權，而基於尊重
      法院裁量之專屬性，對其裁量宜採取較低之審查密度，祇
      須行為人符合刑法第74條第1項所定之條件，法院即得宣
      告緩刑，與行為人犯罪情節是否重大，是否坦認犯行並賠
      償損失，並無絕對必然之關聯性（最高法院104年度台上
      字第1748號刑事判決參照）。依被告於本院所述，其與九
      嘉公司、蔡嘉欣雖仍未達成和解（詳參本院卷第55頁），
      然因被告兼為黃文正詐欺案之被害人，其所交付黃文正之
      130萬元迄今仍未獲清償，則九嘉公司與被告如欲將其等
      財務紛爭一併解決，恐須連同黃文正欠款部分納入商談，
      始稱完整。是以被告迄今未能與九嘉公司、蔡嘉欣達成和
      解或賠償損失，未必足以推認被告無意彌補犯罪所生危害
      。尤以被告是否賠償損失或達成和解，與法院應否諭知緩
      刑本無絕對必然之關聯性，已如前述；而九嘉公司負責人
      蔡嘉欣於原審審理時亦表示：「對於兩位被告（指黃文正
      及被告）如果符合緩刑，對於是否緩刑沒有意見」等語（
      詳參原審卷第214頁）；則原審衡酌上情，以被告前未曾
      因故意犯罪而受有期徒刑以上刑之宣告，經此偵審科刑程
      序後，應知警惕而無再犯之虞，乃諭知被告緩刑3年，原
      判決已就應否給予被告緩刑之理由闡述甚詳，核無恣意濫
      權或逾越法律之規定。檢察官上訴意旨置原判決前揭明白
      之論述於不顧，猶以九嘉公司未受被告之填補或道歉賠償
      ，自難僅因被告於原審審理時自白犯行即給予緩刑宣告，
      而謂原判決之緩刑諭知不符罪刑相當原則等語，應係未能
      整體觀察本案發生緣由所致，並非妥適，亦不足取。
    3.再者，法院於審酌被告是否適用累犯規定而加重其刑時，
      訴訟程序上應先由檢察官就前階段被告構成累犯之事實，
      以及後階段應加重其刑之事項，主張並具體指出證明方法
      後，法院才需進行調查與辯論程序，而作為是否加重其刑
      之裁判基礎。前階段構成累犯事實為檢察官之實質舉證責
      任，後階段加重量刑事項為檢察官之說明責任，均應由檢
      察官分別負主張及具體指出證明方法之責（最高法院110
      年度台上字第5660號刑事判決參照）。就被告於本案如何
      構成累犯之前提事實（包含前案所犯罪名、判決結果、執
      畢情形），被告及辯護人均於本院審理時表示沒有意見，
      並有臺灣高等法院被告前案紀錄表在卷可參；而就應否加
      重其刑之說明責任，檢察官亦於本院審理時指出被告係於
      前案執畢後5年內再犯，且其對於刑罰反應力確屬薄弱，
      應予加重其刑（詳參本院卷第93頁）。雖被告及辯護人均
      稱：被告前案所犯係車禍衍生之業務過失傷害案件，與本
      案偽造有價證券犯行罪質有別等語；然累犯之加重，係因
      犯罪行為人之刑罰反應力薄弱，需再延長其矯正期間，以
      助其重返社會，並兼顧社會防衛之效果，與前後所犯各罪
      類型、罪名是否相同或罪質是否相當，無必然之關連（最
      高法院108年度台上字第4388號刑事判決參照）。且僅在
      行為人應量處最低本刑，否則即生罪責不相當而有過苛情
      形者，始得裁量不予加重外，即非司法院大法官會議釋字
      第775號解釋意旨所指應裁量審酌之範圍，法院仍應回歸
      刑法第47條第1項之累犯規定，於加重本刑至2分之1範圍
      內宣告其刑（最高法院109年度台上字第5669號刑事判決
      參照）。被告於本案所為已符合刑法第47條第1項累犯之
      規定，且經裁量後仍應依法加重其刑，業經原判決詳予論
      述，核無牴觸比例原則、罪刑不相當之違法情形存在；且
      依原判決所量處之刑期觀察，亦與上述實務見解所稱依司
      法院大法官會議釋字第775號解釋意旨例外裁量不予加重
      之情形有別，自難指原判決就累犯加重其刑有不符上開解
      釋意旨之違誤。被告及辯護人徒以其先前所犯與本案之罪
      質不同，即認不應依累犯之規定加重其刑，似有誤會，併
      予指明。
（三）綜上所述，檢察官明示僅就原判決之刑提起一部上訴，並
      以前開情詞主張原判決適用刑法第59條酌減其刑及諭知被
      告緩刑為不當，並無理由，應予駁回。
據上論結，應依刑事訴訟法第368條，判決如主文。 　　　
本案經檢察官陳旻源提起公訴，檢察官張凱傑提起上訴，檢察官
謝耀德到庭執行職務。
中　　華　　民　　國　　111 　年　　5 　　月　　17　　日
          刑事第十二庭    審判長法　官  張  國  忠 
　　　　　                      法　官  陳      葳
　　　　　　　      　　　　　  法　官  高  文  崇
以上正本證明與原本無異。
如不服本判決應於收受送達後20日內向本院提出上訴書狀，其未
敘述上訴之理由者，並應於提起上訴後20日內向本院補提理由書
（均須按他造當事人之人數附繕本）「切勿逕送上級法院」。因
疫情而遲誤不變期間，得向法院聲請回復原狀。  

　　　　　　　　　　       　　 書記官  施  耀  婷

中　　華　　民　　國　　111 　年　　5 　　月　　17　　日